【裁判字號】    94,簡上,341
【裁判日期】    950126
【裁判案由】    清償債務
【裁判全文】
臺灣臺北地方法院民事判決             94年度簡上字第341號
上訴人      丙○○（即謝淑琴）
被上訴人    大眾商業銀行股份有限公司
法定代理人  乙○○
訴訟代理人  甲○○
上列當事人間請求清償債務事件，上訴人對於中華民國94年04月
29日本院臺北簡易庭94年度北簡字第6097號第一審判決提起上訴
，本院於95年01月18日言詞辯論終結，判決如下：
    主      文
原判決關於命上訴人給付超過新台幣貳萬貳仟肆佰玖拾肆元，及
自民國九十三年五月二十二日起至清償日止按日息萬分之五點四
計算之利息部分，及該部分假執行之宣告，暨訴訟費用之裁判均
廢棄。
前開廢棄部分，被上訴人在第一審之訴駁回。
其餘上訴駁回。
第一、二審訴訟費用由上訴人負擔六分之一，餘由被上訴人負擔
。
    事實及理由
一、被上訴人（第一審原告）主張：
  １、訴外人即正卡申請人柯焜晃於民國86年05月間邀上訴人（
      原名謝淑琴，於89年07月28日更名為丙○○）為附卡申請
      人與被上訴人訂立系爭信用卡契約，由何焜晃領用卡號：
      0000000000000000、0000000000000000號信用卡正卡，上
      訴人則領取卡號：0000000000000000、0000000000000000
      號之信用卡附卡使用（一張申請書同時申請VISA、MASTER
      信用卡）。柯焜晃及上訴人依約得於被上訴人之特約商店
      記帳消費並辦理預借現金，惟應於當期繳款截止日前向被
      上訴人全部清償，或以循環信用方式繳付最低應繳金額，
      逾期應另給付按日息萬分之五點四計算之利息，且需各自
      就使用系爭正、附卡所生應付帳款負連帶清償責任。
  ２、柯焜晃及上訴人持系爭正、附卡，簽帳消費及預借現金至
      93年05月21日止未依約如期繳款，共積欠消費帳款新台幣
      （下同）156664元，及自93年05月22日起至清償日止，按
      年息萬分之五點四計算之利息迄未清償，上訴人為系爭附
      卡持有人，依約應就系爭正、附卡之消費帳款負連帶清償
      責任，為此，爰依信用卡使用契約提起本件訴訟等語。
二、上訴人（第一審被告）則辯稱：
  １、「大眾銀行信用卡約定條款」第二條約定附卡持卡人應就
      正卡消費金額負連帶責任，係違反誠信原則，並加重附卡
      持卡人之責任，顯失公平，且違反平等互惠原則，依據民
      法第247條之一及消費者保護法第11條、第11條之1、第12
      條之規定，應屬無效。蓋附卡之設計目的乃在於正卡持卡
      人願意就附卡持卡人之消費款負連帶清償責任，而擔任附
      卡持卡人消費之保證人，並非附卡持卡人願為正卡持卡人
      之消費款負連帶清償責任，本件信用卡定型化契約條款第
      二條約定附卡持卡人應就正卡消費金額負連帶責任，不利
      於消費者且違反消費者申請附卡使用之目的，顯然已經超
      越一般消費者對於申辦附卡使用所得預見之風險範圍，並
      加重附卡持卡人之責任，足認系爭定型化契約條款違反誠
      實信用原則並顯失公平。
  ２、上開信用卡契約條款第二條有關附卡持卡人應就正卡消費
      金額負連帶責任的規定，並未以較明顯及獨立之區塊加以
      標示，且字體細小，排版印刷過密，致上訴人在附卡申請
      人簽名欄簽名時，未能加以注意及辨識，更無從預期日後
      須對正卡持有人之信用卡債務負連帶責任。
  ３、在第二審程序，對於自己消費金額22,494元及其利息部分
      認諾。
三、本件原審對於被上訴人之請求，判決被上訴人全部勝訴，並
    為假執行之宣告，上訴人全部聲明不服（在第二審程序中有
    部分認諾），求為廢棄原判決，並駁回被上訴人在第一審之
    訴；被上訴人則求為判決駁回上訴。
  １、雙方之爭執：
      本件被上訴人主張之上揭事實，業據其提出信用卡申請書
      、信用卡約定條款、柯焜晃附卡（丙○○及謝淑琴）消費
      明細整理表、信用卡消費明細表等件為證（參原審卷第28
      頁至第43頁），上訴人就此部分並無爭執。
      被上訴人之請求共156664元，是包含正卡及附卡之消費總
      金額，而單就附卡部分之消費款項為22,494元，上訴人對
      於自己消費部分認諾之，但就正卡消費部分認為不能要求
      其負連帶責任。
  ２、關於附卡消費無爭執部分：
      按當事人於言詞辯論時為訴訟標的之認諾者，亦即被告對
      於原告依訴之聲明所為關於某法律關係之主張（為訴訟標
      的請求之本體），向法院為承認此項主張之陳述，自應本
      於其認諾為該當事人敗訴之判決，民事訴訟法第三八四條
      定有明文，本件上訴人於言詞辯論時就被上訴人此部份之
      主張為認諾（本院95年01月18日言詞辯論筆錄），依上開
      說明，應認被上訴人訴請上訴人給付22,494元部分，及自
      93 年05月22日起至清償日止按日息萬分之五點四計算之
      利息，原審判決認為有理由者，自無違誤，上訴人此部份
      之上訴應無理由。
四、本件關於附卡持有人是否應就正卡消費金額負連帶責任，是
    兩造爭執之重心。依上訴人之陳述，應該有兩項爭點：
    爭點一：「大眾銀行信用卡約定條款」第二條約定附卡持卡
    人應就正卡消費金額負連帶責任，係違反誠信原則，並加重
    附卡持卡人之責任，顯失公平，且違反平等互惠原則，依據
    民法第247條之一及消費者保護法第11條、第11條之1、第12
    條之規定，應屬無效？
    爭點二：上開信用卡契約條款第二條有關附卡持卡人應就正
    卡消費金額負連帶責任的規定，是否違反消費者保護法施行
    細則第12條之規定？
  １、就爭點一：
    按「大眾銀行信用卡約定條款」第二條約定附卡持卡人應
      就正卡消費金額負連帶責任之規定，固係固屬被上訴人單
      方擬定之定型化契約條款，惟並非定型化契約條款即必對
      消費者明顯不利或違反誠信原則，先予說明。
    信用卡消費行為不外為消費借貸及委任契約之法律關係，
      被上訴人於查驗簽帳單上簽名確屬持卡人之筆跡時，即有
      依約先行墊付消費款之義務，嗣後上訴人亦需就發卡單位
      所代墊之消費款依約清償，則被上訴人為確保上訴人與柯
      焜晃依約履行債務，要求正、附卡持卡人就各別使用信用
      卡所生應付款項互負連帶清償責任，上訴人如何能於簽約
      ，並持系爭信用卡刷卡消費後，方以被上訴人將信用卡使
      用契約結合連帶清償條款超出預期，而主張對之顯失公平
      ，應為無效？
    本件正卡持卡人柯焜晃係上訴人之配偶，柯焜晃之消費習
      性以及還款能力，上訴人較被上訴人應更為了解，如果上
      訴人一旦發現柯焜晃之消費狀況不正常或信用能力遽減時
      ，即可直接終止其與被上訴人間之信用卡關係，以隨時降
      低其風險。故而，被上訴人利用定型化契約條款要求上訴
      人必須與正卡持卡人負連帶清償之責任，以使銀行可調整
      其對正、附卡持卡人之風險控管，其間尚無因不當連結風
      險，加重上訴人責任而致顯失公平之情事。
    若上訴人於未了解柯焜晃之信用狀況即行申請附卡，或於
      知悉柯焜晃之信用遽減時仍未終止其附卡之契約，此種情
      形無異其明知他人信用遽減或在未了解他人之信用情況即
      仍同意擔任他人之連帶保證人，該等情形亦不值得法律保
      護至明。因此就附卡持卡人及正卡持卡人負連帶清償責任
      之約款，並無違反誠信或平等互惠原則。
    就銀行而言，銀行針對正卡決定是否核發信用卡及信用額
      度之多寡，其主要因素在於正卡申請人個人信用情況之差
      異，倘發卡單位對於申請人為資力及信用能力之徵信後，
      認為正卡申請人符合其所擬定之標準而核發信用卡時，附
      卡持卡人在毋須經發卡銀行為信用狀況調查下，即可與正
      卡持卡人共用信用額度消費，並未限制附卡持卡人之消費
      額度，且由正卡持卡人繳納款項，發卡銀行及正卡持卡人
      均擔負附卡持卡人事後可能因信用不足之情況下無力償債
      之風險。
    就消費者而言，經濟能力不佳之消費者在是否申請信用卡
      、以及究竟係以自己申請正卡或以擔任他人信用卡附卡方
      式取得信用卡，本即為消費者申請信用卡時應當仔細衡量
      之問題。畢竟信用卡之法律關係本身僅係一種委託支付及
      消費借貸之法律關係，非屬民生之必需行為，附卡申請人
      之債信能力如果較低，則在正常情形下，附卡申請人應不
      容易申請取得信用卡正卡。即便申請成功，其信用額度亦
      不高。倘若消費者自忖其弱勢地位後，願以持有附卡方式
      ，通過信用審核，取得等同於正卡持卡人之消費額度，就
      附卡持卡人而言，不吝亦屬一種利益，雖然此種利益通常
      伴隨高風險（亦即須負擔正卡消費額度內債務之連帶清償
      責任），但附卡持卡人願意選擇高額利益，對於伴隨而來
      之風險，自亦應當承擔，故附卡申請人願以與正卡申請人
      連帶負清償責任而持有附卡方式，通過信用審核，取得等
      同於正卡持卡人之消費額度，並非完全不利於消費者。故
      上訴人主張前開約定不利於消費者，使附卡持卡人之給付
      與發卡銀行之對待給付顯不相當，違反誠信及平等互惠原
      則，應屬無效云云，自不可採。
  ２、就爭點二：
    契約之一般條款不論是否記載於定型化契約，如因字體、
      印刷或其他情事，致難以注意其存在或辨識者，該條款不
      構成契約之內容，此92年07月08日修正前消費者保護法施
      行細則第12條本文（83年11月02日公佈）定有明文。
    經查，依兩造所不爭執之信用卡申請書背面之大眾銀行信
      用卡約定條款，第二條固有「正卡申請人得為其配偶、親
      屬或經乙方同意之人，向乙方申請信用卡附卡，共同使用
      同一指定存款或信託基金帳戶扣付或繳付全部應付款項，
      正附卡全部應付款項由正附卡申請人負連帶清償責任。」
      之明文規定，惟該條款並未以較明顯及獨立之區塊顯示，
      且字樣亦未以其他顏色之字體顯示，則上訴人於附卡簽名
      欄簽名時，極有不能注意上開條款之情形。上訴人主張系
      爭條款並未以較明顯及獨立之區塊加以標示，且字體細小
      ，排版印刷過密，致上訴人在附卡申請人簽名欄簽名時，
      未能加以注意及辨識，依消費者保護法施行細則第12條前
      段規定，上開有關「正附卡全部應付款項由正附卡申請人
      負連帶清償責任」之記載應不構成契約之內容，應屬可採
      。上訴人對於正卡消費部分，自無庸負連帶清償責任。
五、綜上所述，本件被上訴人於上訴人申請信用卡附卡當時，就
    定型化契約條款申請書內「正附卡全部應付款項由正附卡申
    請人負連帶清償責任」之條款，因未以較明顯及獨立之區塊
    加以標示，且字體細小，排版印刷過密，致上訴人在附卡申
    請人簽名欄簽名時，未能加以注意及辨識，故該條款不能成
    為本件信用卡契約之內容。至就附卡消費金額22,494元及其
    利息部分，被上訴人依信用卡使用契約為請求，上訴人就該
    部分為認諾，被上訴人之訴應有理由，原判決予以准許，即
    無不當，此部份上訴人上訴為無理由。超過上開範圍（就正
    卡消費部分），上訴人上訴為有理由，此部份原審判決應予
    廢棄，被上訴人在第一審之訴應予駁回。
六、兩造其餘之攻擊或防禦方法及未經援用之證據，經本院斟酌
    後，認為均不足以影響本判決之結果，自無逐一詳予論駁之
    必要，併此敘明。
七、結論：本件上訴一部有理由、一部無理由，依民事訴訟法第
    436條之1第3項、第449條第1項、第450條、第79條，判決如
    主文。
中    華    民    國    95    年    01    月    26    日
                  民事第五庭審判長法  官  翁昭蓉
                                  法  官  陶亞琴
                                  法  官  陳心弘
以上正本係照原本作成。
本判決不得上訴。
中    華    民    國    95    年    01    月    26    日
                                  書記官  許博為


司法院資訊處製作；財團法人民間司法改革基金會備份。
